【裁判字號】    99,訴,1304
【裁判日期】    991020
【裁判案由】    債務人異議之訴
【裁判全文】
臺灣高雄地方法院民事判決              99年度訴字第1304號
原      告  甲○○○
訴訟代理人  康進益律師
被      告  台北國鼎資產管理有限公司
即承當訴訟
人
法定代理人  乙○○
訴訟代理人  孫志鴻律師
上列當事人間債務人異議之訴事件，本院於民國99年10月5日言
詞辯論終結，判決如下：
    主  文
本院民國九十八年度司執字第一０五三五二號強制執行事件所為
之強制執行程序，應予撤銷。
訴訟費用由被告負擔。
    事實及理由
一、按訴訟繫屬中為訴訟標的之法律關係，雖移轉於第三人，於
    訴訟無影響。但第三人如經兩造同意，得聲請代當事人承當
    訴訟，民事訴訟法第254 條第1 項定有明文。經查：本件原
    告對馬來西亞商亞聯資本股份有限公司台灣分公司（下稱亞
    聯公司）提起債務人異議之訴，訴訟繫屬中，亞聯公司與被
    告於民國99年7 月26日簽訂債權讓與契約書，將亞聯公司對
    訴外人興龍冷凍工程有限公司（下稱興龍公司）、蔡惠峰、
    蔡秋香、蔡水竹、元興及原告之本金新臺幣（下同）3,
    232,043 元、利息、違約金及墊付費用等債權及其他從屬權
    利下之一切權利、名義、利益、義務及責任轉讓予被告，有
    債權讓與證明書附卷可考（本院卷第125 頁）。被告聲請承
    當訴訟，並經原告同意（本院卷第131 頁），於法自無不合
    ，應予准許。
二、原告主張：緣興龍公司邀同蔡惠峰、蔡秋香、蔡水竹、
    元興及原告為連帶保證人，向台灣中小企業銀行股份有限公
    司（下稱台灣中小企銀）借款，並由蔡惠峰提供嘉義縣朴子
    市○○段第649 地號土地、嘉義市○○段第1548之4 、1548
    之5 地號土地及其上同段第27建號建物（下合稱系爭房地）
    設定抵押權（下稱系爭抵押權），因興龍公司逾期未清償，
    台灣中小企銀已聲請本院對原告發支付命令（90年度促字第
    12069 號，下稱系爭支付命令）確定在案。嗣台灣中小企銀
    於92年4 月11日將債權全部讓與荷商柯企資產管理股份有限
    公司（下稱柯企公司），惟興龍公司積欠之債務已於93年11
    月29日全部清償完畢。縱使興龍公司積欠之債務，尚未全部
    清償，因柯企公司於93年11月29日將系爭抵押權塗銷，已拋
    棄其債權擔保之物權，原告為保證人，於柯企公司拋棄權利
    之限度內，免其責任。柯企公司將債權讓與福爾摩沙資產管
    理股份有限公司（下稱福爾摩沙公司），福爾摩沙公司嗣將
    債權讓與亞聯公司，亞聯公司復將債權讓與被告，被告自不
    得再執系爭支付命令，對原告之財產進行強制執行，為此依
    強制執行法第14條第1 項之規定，提起本訴。並聲明：本院
    98年度司執字第105352號強制執行事件所為之強制執行程序
    應予以撤銷。
三、被告則以：台灣中小企銀於92年4 月間將對興龍公司之債權
    及系爭抵押權讓與柯企公司，柯企公司於93年間向台灣嘉義
    地方法院（下稱嘉義地院）聲請拍賣系爭房地，由嘉義地院
    93年度執字第193 號強制執行事件受理。當時訴外人陳玫孜
    為塗銷系爭抵押權，遂與柯企公司協議，於其給付2,800,00
    0 元予柯企公司後，柯企公司即撤回嘉義地院93年度執字第
    193 號強制執行事件之聲請，並提供清償證明，辦理塗銷系
    爭抵押權事宜。然柯企公司並無因此免除興龍公司及連帶保
    證人之債務。柯企公司出具之債務清償證明書僅係基於其與
    陳玫孜之協議，而提出作為地政機關辦理系爭抵押權塗銷登
    記之用，與一般金融機構於借款人或保證人清償完訖後開立
    之清償證明書，性質顯有不同，柯企公司並未拋棄抵押權。
    又柯企公司受領陳玫孜給付之2,800,000 元，以之抵充利息
    及部分本金後，於95年9 月15日將剩餘本金3,232,043 元及
    利息、違約金之債權讓與福爾摩沙公司，福爾摩沙公司再於
    98年4 月17日將債權讓與亞聯公司。亞聯公司於98年10月13
    日就其中本金2,000,000 元以系爭支付命令為執行名義，聲
    請對原告之財產進行強制執行，嗣於99年7 月26日將債權讓
    與被告，於法並無不合，原告之請求並無理由等語，資為抗
    辯，並聲明：原告之訴駁回。
四、兩造不爭執事實：
  (一)興龍公司邀同蔡惠峰、蔡水竹、涂元興、蔡涂秋香及原告為
    連帶保證人，於86年11月20日、87年11月20日向台灣中小企
    銀各借款2,600,000 元、2,000,000 元，合計4,600,000 元
    ，並由蔡惠峰提供其名下所有坐落嘉義縣朴子市○○段第
    649 地號土地、嘉義市○○段第1549之4 、1548之5 地號土
    地及其上同段第27建號建物，分別設定本金最高限額2,400,
    000 元、6,000,000 元之抵押權。因興龍公司逾期未清償，
    積欠台灣中小企銀本金4,600,000 元。台灣中小企銀聲請本
    院對原告發支付命令，經本院核發90年度促字第12069 號支
    付命令確定。依系爭支付命令，原告應給付台灣中小企銀2,
    000,000 元及自89年11月20日起至清償日止，按週年利率百
    分之9.86計算之利息，暨自89年12月21日起至清償日止，逾
    期在6 個月以內者，按上開利率百分之10，逾期超過6 個月
    者，按上開利率百分之20計算之違約金，並賠償程序費用11
    3 元。
  (二)台灣中小企銀於92年4 月將對興龍公司之債權本金4,600,00
    0 元，及系爭抵押權，讓與柯企公司，柯企公司於93年間向
    嘉義地院聲請拍賣系爭房地，由該院93年度執字第193 號強
    制執行事件受理。
  (三)陳玫孜於93年7 月27日與柯企公司簽立抵押權塗銷協議書。
    柯企公司於93年11月29日提供清償證明書，辦理系爭抵押權
    塗銷登記。
  (四)柯企公司於95年9 月15日將本金3,232,043 元及利息、違約
    金之債權讓與福爾摩沙公司，福爾摩沙公司再於98年4 月17
    日將債權讓與亞聯公司，亞聯公司於98年10月13日以系爭支
    付命令為執行名義，聲請對原告之財產進行強制執行，嗣於
    99 年7月26日將債權讓與被告。
五、本件爭點：
  (一)興龍公司積欠之債務，是否已經清償？柯企公司是否拋棄對
    興龍公司債權擔保之物權？原告是否因此免其連帶保證責任
    ？
  (二)原告請求撤銷本院98年度司執字第105352號強制執行事件所
    為之強制執行程序，有無理由？
六、得心證理由：
  (一)興龍公司積欠之債務，是否已經清償？柯企公司是否拋棄對
    興龍公司債權擔保之物權？原告是否因此免其連帶保證責任
    ？
    1.按債權人拋棄為其債權擔保之物權者，保證人就債權人所
      拋棄權利之限度內，免其責任，民法第751 條定有明文。
      此條規定，旨在保障保證人之權益，是所謂債權人拋棄為
      其債權擔保之物權，係指債權人在債權尚未獲償之前，有
      行使擔保物權取償之權利，而竟拋棄不行使而言。申言之
      ，其因債權人之行為，致無從或喪失就擔保物取償之權利
      ，而影響保證人之權益者，均屬之。
    2.經查：
      (1)興龍公司邀同蔡惠峰、蔡水竹、涂元興、蔡涂秋香及原
        告為連帶保證人，於86年11月20日、87年11月20日向台
        灣中小企銀各借款2,600,000 元、2,000,000 元，合計
        4,600,000 元，並由蔡惠峰提供系爭房地分別設定本金
        最高限額2,400,000 元、6,000,000 元之抵押權，興龍
        公司逾期未清償，積欠台灣中小企銀本金4,600,000 元
        ；台灣中小企銀聲請本院對原告發支付命令，本院業已
        核發系爭支付命令確定在案；台灣中小企銀於92年4 月
        間將對興龍公司之債權，及系爭抵押權，讓與柯企公司
        等情，兩造並不爭執，此部分事實，堪信為真實。
      (2)原告主張興龍公司積欠之債務業已清償，並以興龍公司
        之存證信函及柯企公司93年11月29日出具之債務清償證
        明為其論據，惟被告否認之。觀之興龍公司之存證信函
        ，係興龍公司向柯企公司及訴外人日盛國際商業銀行股
        份有限公司（下稱日盛銀行），陳述其已於93年11月29
        日清償全部債務之意旨，然被告否認興龍公司業已清償
        債務之事實，興龍公司之存證信函，僅能證明其曾為此
        陳述，至於其陳述內容是否為真，仍屬未明。柯企公司
        於93年11月29日出具債務清償證明2 紙，辦理系爭抵押
        權塗銷登記乙情，固有嘉義市地政事務所99年9 月9 日
        嘉地一字第0990008936號函、嘉義縣朴子地政事務所99
        年9 月10日朴地登字第0990006517號函附系爭抵押權塗
        銷登記申請書存卷可考（本院卷第80至108 頁）。然對
        照被告與陳玫孜於93年7 月29日簽立抵押權塗銷協議書
        第4 條之約定「甲方（即柯企公司）撤回強制執行聲請
        及塗銷抵押權（以拋棄為原因）義務：乙方（即陳玫孜
        ）給付如本協議書第3 條第1 款之款項金額予甲方，並
        經甲方收執無誤後，甲方始同意具狀撤回台灣嘉義地方
        法院93年度執字第193 號強制執行之聲請。乙方依照本
        協議書前條之規定按期給付總計新台幣貳佰捌拾萬元整
        予甲方，並經甲方收取無誤後，甲方應提供乙方辦理本
        協議書第2 條第2 款所示之標的之抵押權塗銷登記所必
        要文件」等語，有抵押權塗銷協議書在卷可稽（本院卷
        第36頁）。足徵，被告抗辯柯企公司係因與陳玫孜簽立
        抵押權塗銷協議書，始出具債務清償證明等語，應非子
        虛，要難僅以柯企公司出具之債務清償證明認定興龍公
        司之債務業已清償，原告此部分主張，自難採認。
      (3)興龍公司積欠之債務雖尚未清償，然柯企公司於93 年7
        月27日與陳玫孜簽立抵押權塗銷協議書，並於93年11月
        29日出具債務清償證明，辦理系爭抵押權塗銷登記，為
        兩造所不爭執之事實。抵押權塗銷協議書第4 條已約明
        ，柯企公司係以拋棄為原因塗銷系爭抵押權，有抵押權
        塗銷協議書在卷可憑；柯企公司於興龍公司積欠之債務
        尚未清償時，即與陳玫孜簽立抵押權塗銷協議書，約定
        以拋棄為原因塗銷系爭抵押權，自屬拋棄為其債權擔保
        之物權無訛。被告辯稱柯企公司並未拋棄抵押權云云，
        並無可採。原告為興龍公司之連帶保證人，依前揭規定
        ，原告於柯企公司拋棄抵押權之範圍內，免其責任。
      (4)興龍公司積欠之債務，本金原為4,600,000 元，陳玫孜
        清償2,800,000 元經抵沖利息及部分本金後，剩餘債權
        本金為3,232,043 元，業據被告提出債權讓與聲明書、
        讓渡書為憑（本院卷第30至32、125 頁），被告亦不爭
        執，堪予信實。系爭抵押權分別為本金最高限額2,400,
        000 元、6,000,000 元之抵押權，柯企公司同意塗銷系
        爭抵押權，亦即拋棄本金3,232,043 元債權範圍內擔保
        之物權。原告為連帶保證人，於此範圍內，同免其連帶
        保證責任，應可認定。
  (二)原告請求撤銷本院98年度司執字第105352號強制執行事件所
    為之強制執行程序，有無理由？
    1.按執行名義成立後，如有消滅或妨礙債權人請求之事由發
      生，債務人得於強制執行程序終結前，向執行法院對債權
      人提起異議之訴。如以裁判為執行名義時，其為異議原因
      之事實發生在前訴訟言詞辯論終結後者，亦得主張之，強
      制執行法第14條第1 項定有明文。債務人於受通知時，所
      得對抗讓與人之事由，皆得以之對抗受讓人，民法第299
      條第1 項亦有明定。
    2.台灣中小企銀聲請本院對原告發支付命令，本院核發90年
      度促字第12069 號確定在案，業經本院依職權調取該支付
      命令事件卷宗核閱無誤。於執行名義成立後，因台灣中小
      企銀於92年4 月間將對興龍公司之債權，及系爭抵押權，
      讓與柯企公司，柯企公司嗣於本金3,232,043 元範圍內拋
      棄系爭抵押權，原告為連帶保證人，因此而免其連帶保證
      責任，已如前述。柯企公司嗣於95年9 月15日將本金3,23
      2,043 元及利息、違約金之債權讓與福爾摩沙公司，福爾
      摩沙公司再於98年4 月17日將債權讓與亞聯公司，亞聯公
      司以系爭支付命令為執行名義，聲請對原告之財產進行強
      制執行，嗣於99年7 月26日將債權讓與被告。則原告得以
      對抗柯企公司之事由，對抗被告，應甚明確。據此，原告
      主張於執行名義成立後，有消滅債權人請求之事由發生，
      堪予採認。原告依據強制執行法第14條之規定，提起債務
      人異議之訴，請求撤銷本院98年度司執字第105352號強制
      執行事件所為之強制執行程序，核屬有據，應予准許。
七、綜上所述，原告依據強制執行法第14條之規定，提起債務人
    異議之訴，請求撤銷本院98年度司執字第105352號強制執行
    事件所為之強制執行程序，為有理由，應予准許。
八、據上論結，本件原告之訴為有理由，依民事訴訟法第78條，
    判決如主文。
中    華    民    國    99    年    10    月    20    日
                  民事第三庭    法  官  陳宛榆
以上正本係照原本作成。
如對本判決上訴，須於判決送達後20日內向本院提出上訴狀。如
委任律師提起上訴者，應一併繳納上訴審裁判費。
中    華    民    國    99    年    10    月    20    日
                                書記官  周耿瑩

司法院資訊處製作；財團法人民間司法改革基金會備份。
